【裁判字號】    99,簡上,62
【裁判日期】    990827
【裁判案由】    給付票款
【裁判全文】
臺灣臺中地方法院民事判決              99年度簡上字第62號
上  訴  人  甲○○
訴訟代理人  李國豪律師
被上訴人    乙○○
上列當事人間請求給付票款事件，上訴人對於中華民國98年1月
8日本院台中簡易庭98年度中簡字第3359號第一審判決，提起上
訴，本院於民國99年8月6日言詞辯論終結，判決如下：
    主    文
上訴駁回。
第二審訴訟費用由上訴人負擔。
    事實及理由
一、被上訴人於原審起訴主張及本院審理時抗辯略以：
  (一)被上訴人起訴主張：被上訴人執有上訴人所簽發如附表所示
    之支票1紙，於民國98年7月3日提示後竟因存款不足而遭退
    票，上訴人應依票據法規定，給付被上訴人票款。並聲明：
    上訴人應給付被上訴人新台幣（下同）20萬元，及自98年7
    月3日起至清償日止，按年利率百分之6計算之利息。
  (二)被上訴人於本院補稱：
  1.系爭支票確係上訴人所簽發，且已具備支票之應記載事項，
    則票據權利人即被上訴人不負證明關於取得系爭支票原因之
    責任，即得依票據文義向票據債務人即上訴人行使票據權利
    ，上訴人應就其主張負舉證之責。
  2.上訴人所提出房屋租賃契約第3條係載明承租房屋之保證金
    為15萬元整，依前揭證物無法證明系爭支票係作為擔保被上
    訴人承租房屋交付之押租金之事實。上訴人亦未舉出其他證
    據以證明被上訴人係無對價取得系爭支票之事實。
  3.支票之使用依一般經驗法則通常作為支付款項之用，為支付
    票據；反之，本票則通常作為擔保之用，而為保證票據，上
    訴人所述之情形亦與一般商業習慣有違。又押租金之權利關
    係，僅被上訴人有權利向房東請求返還押租金，原則上債務
    人為房東，依一般常情，倘若欲擔保押租金返還責任，擔保
    人亦應係為押租金返還之債務人即房東作擔保，當與承租人
    無涉。然而，依照上訴人所述，其簽發系爭支票係為給予被
    上訴人擔保，此與常情不符。
  4.上訴人簽發系爭支票交付予被上訴人之緣由，係因上訴人與
    被上訴人間，於97年10月1日開始共同合作經營格璽全方位
    診所，被上訴人之每月薪資係由上訴人給付，在合作當月即
    97年10月份，被上訴人薪資經計算結果即超過20萬元以上，
    然因上訴人在合作經營診所初期，尚須龐大資金調度，且診
    所營業費用依協議書約定亦由上訴人負責，故上訴人央求被
    上訴人，協議就被上訴人97年10月份之薪資，先由上訴人簽
    發二個月後到期之20萬元系爭支票以代實際薪資給付，剩餘
    薪資先暫不核算，被上訴人為維繫雙方合作關係，故先行允
    諾收受，嗣後系爭支票於97年12月31日將屆期時，上訴人表
    示資金不足，請求被上訴人暫緩向銀行提示付款，因當時雙
    方仍處於合作經營關係，故同意於當月份暫不提示系爭支票
    。直至98年6、7月間，兩造合作關係破裂後，被上訴人始向
    上訴人請求追償，均未獲置理，被上訴人始於98年7月3日向
    銀行提示請求給付系爭支票票款，竟未獲兌現，故被上訴人
    自得本於票據法律關係，訴請上訴人給付系爭支票票款暨法
    定利息等語。
二、上訴人未於原審言詞辯論期日到庭陳述，僅於本院核發之支
    付命令提出書狀聲明異議略謂本件債務尚有糾葛等語，上訴
    人並於本院補稱：
  (一)被上訴人持有上訴人交付之系爭支票，係因被上訴人經營「
    麗媛診所」不善，將該診所頂讓與上訴人為負責人之凱芮實
    業有限公司（下稱凱芮公司），雙方約定將該診所名稱改為
    「格璽全方位診所」，並由被上訴人繼續擔任該診所的負責
    人，依該協議書約定，診所營業所需之費用，須由凱芮公司
    負責。
  (二)被上訴人因其承租供診所使用之台中市○○路97 7號1到3樓
    的房屋，押租金20萬元係由被上訴人給付予房東劉鳳潔，既
    診所已頂讓給凱芮公司，遂要求上訴人負擔該筆押租金支出
    ，然因房東不同意改定租約由凱芮公司擔任該屋之承租人，
    亦不願返還該押租金20萬元，而被上訴人又不願將該押租金
    請求權讓與上訴人，上訴人認倘該租約到期時，因上訴人並
    非該房屋租賃契約之當事人，上訴人並無權利要求房東給付
    該押租金，若被上訴人屆時又不願將房東返還之押租金給與
    上訴人，則上訴人受有損害，被上訴人亦因而受有不當得利
    ，惟為維繫雙方合作之關係，上訴人仍簽發系爭支票交予被
    上訴人作為擔保，約定待房東將該房屋押租金返還予被上訴
    人後，被上訴人再將系爭支票返還予上訴人。
  (三)被上訴人違反雙方協議書的約定，於98年5月底即毀約逕自
    離去，不再履行該協議書約定擔任該診所的負責人，且未待
    房東將該押租金返還，即向上訴人請求給付系爭票款，依票
    據法第14條及民法第99條規定，被上訴人向上訴人請求給付
    系爭支票之票款，實無理由。
三、原審為被上訴人勝訴之判決，即上訴人應給付被上訴人20萬
    元，及自98年7月3日起至清償日止，按週年利率百分之6計
    算之利息；訴訟費用2,100元由上訴人負擔；本判決得假執
    行。上訴人不服提起上訴，聲明：原判決廢棄，駁回被上訴
    人第一審之訴。被上訴人則聲明：駁回上訴。
四、本件兩造不爭執之事項如下：
  (一)被上訴人執有上訴人交付其所簽發，發票日為97年12月31日
    ，票面金額20萬元，付款人為華南商業銀行中華路分行，票
    號SC0000000之支票1紙，被上訴人於98年7月3日提示，因存
    款不足而遭退票。
  (二)上訴人於97年10月1日以凱芮公司代表人與被上訴人簽立原
    證1之協議書，凱芮公司與被上訴人就「格璽全方位診所」
    之供營達成協議，由被上訴人負責門診醫療業務。凱芮公司
    同意每月支付被上訴人12萬元整之底薪（含執照費及看診基
    本節數每週6節、每個月24節、每節3小時），逾基本節數時
    ，每一節甲方應另行給付乙方4千元整。
  (三)「格璽全方位診所」所使用之門牌號碼台中市○○區○○里
    ○○路977號第一層至第三層樓房屋，被上訴人為承租人，
    上訴人擔任連帶保證人，向出租人劉鳳潔承租，於97年12月
    5日並簽立原證2之房屋租賃契約書，租期自97年11月5日至
    100年11月4日，每月租金42000元，保證金15萬元。保證金
    並由被上訴人支付與出租人。
五、本件上訴人抗辯簽發系爭支票交予被上訴人係為擔保被上訴
    人所承租供診所使用房屋之押租金20萬元，兩造約定俟房東
    將該房屋押租金返還予被上訴人後，被上訴人再將系爭支票
    返還予上訴人云云。惟上訴人之抗辯，業據被上訴人否認，
    經查：
  (一)按支票乃文義證券及無因證券，證券上之權利義務悉依證券
    上所載文句而決定其效力，從而支票上權利，依支票文義而
    發生，與其基礎之原因關係各自獨立，支票上權利之行使不
    以其原因關係存在為前提，故其原因關係不存在或無效時，
    執票人仍得依支票文義行使其權利；又票據行為，為不要因
    行為，執票人不負證明關於給付原因之責任，如票據債務人
    主張執票人取得票據出於惡意或詐欺時，則應由債務人負舉
    證之責，此有最高法院49年台上字第334 號判例以及64年台
    上字第1540號判例可資參照。另按最高法院73年度第1次民
    事庭會議決議（二）所謂：「支票雖為無因證券，惟於執票
    人主張發票人係向執票人借款而簽發支票為清償方式，發票
    人復抗辯未收受借款者，兩造間就原因關係是否成立之爭執
    ，即應依一般舉證責任原則，由執票人就借款已經支付之事
    實，負舉證責任」之情形，係指兩造間就系爭支票之原因關
    係均主張借貸關係，惟票據債務人復抗辯未收受借款者，始
    應依一般舉證責任原則，由執票人就借款已經支付之事實，
    負舉證責任。否則，若係票據債務人所主張之票據原因，經
    執票人否認後，揆諸前揭判例要旨，該原因關係之抗辯，自
    應由票據債務人負舉證責任。申言之，縱使執票人否認上開
    系爭票據原因關係，而另主張其他票據原因關係（即與票據
    債務人主張之原因關係不一致），此亦屬附理由之否認，執
    票人亦毋庸就所主張之票據原因負舉證之責（台灣高等法院
    暨所屬法院86年法律問題座談會研討結論參照）。是本件上
    訴人就：系爭支票係其為擔保前述押租金之返還而簽發交付
    被上訴人一節，自應負舉證之責任。
  (二)本件上訴人雖就其抗辯提出協議書影本1份、房屋租賃契約
    書影本1份、薪資明細表2張、收據影本1張、簽收單影本2張
    、麗媛診所乙○○之存摺影本1份為證，然查：
  1.依卷附兩造不爭執之協議書，固可證明上訴人於97年10月1
    日以凱芮公司代表人之身分，與被上訴人簽立原證1之協議
    書，凱芮公司與被上訴人就「格璽全方位診所」之供營達成
    協議，由被上訴人負責門診醫療業務。凱芮公司同意每月支
    付被上訴人12萬元整之底薪（含執照費及看診基本節數每週
    6節、每個月24節、每節3小時），逾基本節數時，每一節甲
    方應另行給付乙方4千元整等事實為真實，然該協議書就系
    爭支票之簽發全無記載，自難以該協議書之存在，即認上訴
    人抗辯之事實為真。
  2.再依卷附兩造不爭執之房屋租賃契約書影本1份，雖可證明
    「格璽全方位診所」所使用之房屋，係被上訴人為承租人，
    上訴人擔任連帶保證人，向出租人劉鳳潔承租，於97年12月
    5日並簽立系爭房屋租賃契約書，租期自97年11月5日至10 0
    年11月4日，每月租金42000元，保證金15萬元，保證金並由
    被上訴人支付與出租人等事實，惟該租賃契約書就系爭支票
    之簽發亦無記載，且系爭房屋租賃契約書上記載保證金（即
    押租金）為15萬元，與系爭支票所載面額20萬元，已不吻合
    ；又系爭租約之租期為97年11月5日起，至100年11月4日止
    ，如系爭支票為擔保被上訴人押租金之收回，其發票日自應
    以租期屆滿日方屬合理，惟系爭支票之發票日為97年12月31
    日，與租期屆至日100年11月4日，差距甚遠，亦顯非合理；
    是上訴人抗辯：簽發系爭支票予被上訴人作為擔保押租金之
    用云云，顯違常情。
  3.至卷附之薪資明細表2張，為上訴人單方所製作，被上訴人
    就其上記載之97年10月份薪資計算，業已否認真正，上訴人
    為資方，其就被上訴人在該月份上班之情形為何？薪資以何
    依據計算？此均應有出勤、看診排班、看診單等憑證可供參
    考，惟未見上訴人提出薪資計算之參考依據，自難以上訴人
    單方片面製作之薪資明細表即遽認上訴人之97年10月份薪資
    僅為11萬5929元。又上訴人所提出97年10月份薪資簽收單，
    被上訴人固承認有簽名其上，惟被上訴人主張其簽收係因收
    受系爭支票而簽收，惟因上訴人間接給付薪資之支票未兌現
    ，本院審諸系爭收單上僅記載：「10月份薪資簽收單，核對
    無誤請簽名；劉醫師：乙○○…」，並未記載被上訴人之薪
    資數額，且簽收之薪資為現金或票據，復未載明，而上訴人
    就其有交付被上訴人現金之事實，復未能舉證證明，則被上
    訴人主張：僅簽收系爭支票，尚不違常情。另卷附收據影本
    1張，係上訴人給付被上訴人轉讓金30萬元而立據，與系爭
    支票之簽發無涉；而麗媛診所乙○○之存摺影本1份，其固
    有上訴人於98年6月2日匯款40萬元入帳之事實，然該匯款與
    本件支票亦無關聯，自難以該等證物為上訴人有利之認定。
  (三)另上訴人主張被上訴人係無對價而取得系爭本票，依票據法
    第14條第2項之規定，亦不得取得系爭本票之票據上權利云
    云。惟按「無對價或以不相當之對價取得票據者，不得享有
    優於其前手之權利」，票據法第14條第2項固定有明文，然
    所謂不得享有優於其前手之權利，係指前手之權利如有瑕疵
    （附有人的抗辯），則取得人即應繼受其瑕疵，人的抗辯並
    不中斷，如前手無權利時，則取得人並不能取得權利而言（
    參最高法院著有68年臺上字第3427號判例意旨）。查上訴人
    既陳明系爭本票，係由其簽發直接交付被上訴人收執，則被
    上訴人取得系爭本票縱無對價關係，亦僅有前揭票據法第13
    條所定反面解釋，發票人即上訴人得否以自己與執票人即被
    上訴人間所存之抗辯事由予以對抗之問題，並無上開票據法
    第14條第2項規定之適用，上訴人前開所稱，亦顯有所誤解
    ，不足為憑，附此敘明。
六、按在票據上簽名者，依票上所載文義負責。發票人應照支票
    文義擔保支票之支付。執票人向支票債務人行使追索權時，
    得請求自為付款提示日起之利息，如無約定利率者，依年利
    六釐計算。票據法第5條第1項、第126條、第133條，分別定
    有明文。本件被上訴人主張其持有上訴人簽發之系爭支票1
    紙，屆期經提示，未獲兌現之事實，既如前述，而上訴人就
    被上訴人係惡意取得支票一節復未能舉證證明，從而，被上
    訴人本於票據法律關係，請求上訴人給付票款20萬元及自提
    示日即98年7月3日起至清償日止，按週年利率百分之6計算
    之利息，為有理由，應予准許。原審據以判命上訴人如數給
    付並依職權宣告假執行，經核於法並無不合，上訴意旨仍執
    陳詞指摘原判決違誤，求予廢棄改判，為無理由，應駁回其
    上訴。
七、兩造其餘之陳述、攻擊防禦方法及舉證，均對本判決之結果
    不生影響，爰不一一論述，併附敘明。
八、據上論結，本件上訴為無理由，依民事訴訟法第436條之1第
    3 項、第449條第1項、第78條，判決如主文。
中    華    民    國    99    年    8    月  27      日
                   民事第二庭  審判長法  官  王  銘
                                     法  官  吳崇道
                                     法  官  涂秀玲
附表
┌────────────────────────────────────────┐
│發票人│票載發票日│票面金額  │付款人      │提示日  │帳號      │支票號碼    │
│      │ （民國） │（新臺幣）│            │（民國）│          │            │
├───┼─────┼─────┼──────┼────┼─────┼──────┤
│甲○○│97.12.31  │200,000   │華南商業銀行│98.07.03│000000000 │SC0000000   │
│      │          │          │中華路分行  │        │          │            │
└───┴─────┴─────┴──────┴────┴─────┴──────┘
以上為正本證明與原本無異。
本件不得上訴。
中    華    民    國    99    年    8    月    27   日
                                      書記官  鐘麗芳

司法院資訊處製作；財團法人民間司法改革基金會備份。
